【裁判字號】    97,台上,2594
【裁判日期】    971211
【裁判案由】    請求國家賠償
【裁判全文】
最高法院民事判決            九十七年度台上字第二五九四號
上  訴  人  甲○○
訴訟代理人  王家鈺律師
上  訴  人  澎湖縣立馬公國民中學
法定代理人  戊○○
訴訟代理人  秦德進律師
            洪世崇律師
被 上訴 人  戊○○
            乙○○
            丙○○
            丁○○
上列當事人間請求國家賠償事件，上訴人對於中華民國九十六年
八月二十八日台灣高等法院高雄分院第二審判決（九十五年度重
上國字第二號），各自提起上訴，本院判決如下：
    主  文
原判決關於駁回上訴人甲○○請求上訴人澎湖縣立馬公國民中學
給付新台幣五百九十七萬四千零六十一元本息及命澎湖縣立馬公
國民中學給付暨各該訴訟費用部分廢棄，發回台灣高等法院高雄
分院。
上訴人甲○○其餘上訴駁回。
第三審訴訟費用，關於駁回其餘上訴部分，由上訴人甲○○負擔
。
    理  由
本件上訴人甲○○係於民國七十七年十二月十日生，於第三審訴
訟程序中成年，毋庸再列其父陳守典為法定代理人，先予敘明。
次查甲○○主張：被上訴人戊○○係對造上訴人澎湖縣立馬公國
民中學（下稱馬公國中）校長，被上訴人乙○○、丙○○、丁○
○（下稱乙○○等三人）均係該校體育老師。馬公國中於九十二
年十月三十日在該校操場舉辦九十二學年度校慶運動會之會前賽
，伊係該校學生，報名參加跳高比賽，乙○○負責跳高比賽護墊
擺放，丙○○、丁○○擔任跳高比賽之裁判，戊○○則負責督導
、維護比賽場地，以上四人 (下稱被上訴人 )均負有維護學生安
全之責任。詎料被上訴人明知馬公國中並無跳高護墊之財產目錄
，亦無合格之跳高比賽護墊，竟未預先向其他學校借用護墊設備
，猶貿然使用業已報廢不在財產目錄中之其他小型護墊共五塊交
疊勉強使用（即兩塊長四公尺、寬一‧六五公尺、高○‧二五公
尺護墊，及兩塊長三公尺、寬二‧○五公尺、高○‧二五公尺護
墊，和一塊長四公尺、寬二‧八公尺、高○‧一公尺護墊），以
致不符國際田徑規則應擺設長六公尺、寬四公尺、高○‧七公尺
護墊之規定，且護墊之放置處偏右，致伊起跳後，落於護墊邊緣
，旋即翻落於操場跑道上，頭部撞擊地面，受有腦震盪併輕微腦
水腫、脊椎前移等傷害。被上訴人上開過失行為，與伊受傷間有
因果關係，共同不法侵害伊之權利，依民法第一百八十五條第一
項之規定應負連帶損害賠償責任。被上訴人均係依法令從事於公
務之人員，渠等於執行職務行使公權力時，因過失不法侵害伊之
權利或怠於執行維護學生安全之職務，依國家賠償法第二條之規
定，馬公國中亦應負損害賠償責任等情，求為命馬公國中與被上
訴人連帶給付伊新台幣（下同）七百七十九萬零七百三十二元並
加計法定遲延利息之判決。
被上訴人及馬公國中則以：於比賽開始前，丁○○已向參賽者講
解相關規則及注意事項，現場護墊之擺設亦合乎規定，且甲○○
起跳前已有多名學生安然跳越，甲○○受傷係因其未遵守應自橫
竿中間或中間偏右處起跳之指示，而自中間偏左處起跳所致，被
上訴人實無法預測系爭事故之發生，渠等並無過失，不應負損害
賠償責任；又被上訴人協助運動會比賽之進行，其職務並不涉及
公權力之行使，其之行為並無不法可言，馬公國中亦不應負國家
賠償責任等語，資為抗辯。
原審審理結果以：馬公國中於九十二年十月三十日在該校操場舉
辦九十二學年度校慶運動會之會前賽，戊○○為馬公國中校長，
乙○○、丙○○、丁○○為該校體育老師，甲○○係該校學生，
報名參加跳高比賽，乙○○負責跳高比賽護墊擺放，丙○○、丁
○○擔任跳高比賽之裁判，戊○○則負責督導、維護比賽場地；
當日下午舉行之跳高會前賽，於甲○○起跳前，已有四名學生順
利跳越等情，為兩造所不爭執。次查甲○○係於起跳後，落於護
墊邊緣，旋即翻落於操場跑道上，頭部撞擊地面，受有頭部外傷
併腦水腫，頸椎外傷併第四、五及第五、六頸椎前移半滑脫、併
肌膜症候群，疑似頸椎間盤突位等傷害，有其提出行政院衛生署
澎湖醫院（下稱衛生署澎湖醫院）診斷證明書、國軍澎湖醫院附
設民眾診療服務處診斷證明書、私立高雄醫學大學附設中和紀念
醫院（下稱中和紀念醫院）診斷證明書各一紙可證，被上訴人及
馬公國中對於甲○○受傷之經過與原因及各診斷書之記載亦不爭
執，足認甲○○確因上開原因而受傷。按學校與教師對於學生身
體、生命安全，負有避免發生侵害行為之安全注意義務，此種義
務存在於校內一切教育活動，倘具有內在危險性的教育活動，教
師於實施該活動時，更應善盡安全注意義務，若疏於注意而致發
生事故，使學生受有損害，自應負賠償責任。馬公國中舉辦運動
會，亦屬教育活動，係教師之職責；其中跳高項目，必需使用跳
高護墊，係為防止發生危險，老師有在場指導、說明、監督之義
務。依中華民國田徑協會出版之國際田徑規則（二○○二～二○
○三）一八二‧一○關於跳高著地區之規定，著地區不得少於五
公尺×三公尺。惟如係規則一二‧一之比賽（國際性大比賽），
著地區不得小於六公尺×四公尺×○‧七公尺。所謂著地區不得
少於五公尺×三公尺，係指全部之護墊均需達此長、寬之標準而
言，苟僅底層之護墊達此標準，而上層之護墊未能達此標準者，
尚難謂護墊之設置已達國際田徑規則所要求之著地區安全標準。
而依澎湖縣警察局馬公分局偵查員歐承宗製作之甲○○跳高運動
傷害現勘照片之圖示報告所示，第二層係鋪設三塊四公尺×一‧
六公尺之軟墊，足見第二層軟墊之長度僅為四‧八公尺，未能達
國際田徑規則所要求之五公尺長度。又丁○○於九十三年四月二
日警訊中陳稱：因為學校沒有比賽用的標準跳高墊，所以就用舊
式的白色跳高墊四塊，各二塊合併分別疊成井字的狀態，上面再
鋪一層藍色的撐竿跳跳高墊等語。另歐承宗製作之報告所附之照
片顯示，勘驗時所顯現之當日跳高時現場護墊擺放情形，亦僅有
四塊舊式的白色跳高墊，顯然跳高比賽當時護墊僅有四塊。而依
丙○○及丁○○於警訊中所述，甲○○係先碰到護墊再跌落至地
面，是倘第二層護墊之長度能達到國際田徑規則所要求之五公尺
寬度之規定，甲○○或許不致受傷。本件因護墊係鋪放三層，上
層護墊之長寬又較底層之護墊為小，形成高低層而不平，因而致
甲○○跳起後於落在護墊上時，因護墊不平再跌落跑道而受傷，
應可認定。乙○○既負擔跳高護墊之鋪放，竟疏未注意其不當擺
放可能致生之危險，自應負過失責任。至丙○○、丁○○擔任跳
高比賽之裁判，亦應負責檢查場地及器材是否合乎規定，且基於
其係學校教師之職務，亦負有學生安全之維護義務，丙○○、丁
○○對於跳高護墊之擺放位置不當所致生之危險所負之注意義務
有欠缺。況跳高之場地選在較硬之跑道上，不如設在旁邊之較為
鬆軟草地之操場上為宜，萬一跌落較不會受傷，此亦為學校教師
所應注意之事。甲○○既因跳高護墊之擺放位置不正確而致傷害
，其傷與乙○○等三人鋪設護墊之過失有相當因果關係。至於戊
○○係馬公國中校長，形式上固負校務監督之責，但實際上當日
跳高比賽之護墊擺設皆由體育老師負責，其並未參與，事實上無
法直接監督，難認其應負過失責任。丙○○、丁○○於警訊時雖
陳稱：在軟墊的兩側，伊都有安排三年級田徑隊的學生在旁邊負
責落地後保護的動作等語。惟依證人即當日參加跳高之學生廖宗
南、張帷晨在第一審所為陳述並無學生在旁邊負責落地後保護之
情形，且甲○○實際已落地受傷而未受同學保護，丙○○、丁○
○此項辯解仍不足以證明其已盡注意義務。按公務員於執行職務
行使公權力時，因故意或過失不法侵害人民自由或權利者，國家
應負損害賠償責任。公務員怠於執行職務，致人民自由或權利遭
受損害者亦同，國家賠償法第二條第二項定有明文。馬公國中所
屬公務員乙○○等三人疏未注意跳高護墊應擺放正確及維護學生
安全之義務，致甲○○因而受傷，且乙○○等三人之怠於執行職
務與甲○○之受傷間有相當因果關係，馬公國中即應負損害賠償
責任。茲就甲○○所得請求之金額，審酌如下：醫療費用部分：
甲○○主張其受傷而支出醫療費共四萬四千七百九十一元，包括
國軍澎湖醫院一萬六千七百零二元，衛生署澎湖醫院八千八百九
十六元，財團法人國泰綜合醫院八千五百四十元，中和紀念醫院
九千五百十三元，已據其提出各該醫院之證明書或收據為證，被
上訴人及馬公國中對此並不爭執，且核屬必要醫療費用支出，應
予准許。至甲○○主張其業已成殘，此後必須長期復健，預先請
求復健費用三十萬元，惟未據其提出其確已成殘之診斷證明書供
審酌，且此部分尚未有費用之實際支出，其此部分請求尚屬無據
。交通費用部分：甲○○主張其往來台灣、澎湖治療而支出交通
費，其中機票四萬零五百七十七元，有收據三十二紙可證，經核
與甲○○前往上述各醫療院所診治之日期大致相符，可認係為醫
療而往來台灣、澎湖，為醫療上之必要而支出，應予准許。超過
此部分數額之請求，甲○○稱係日後往來台灣、澎湖治療之費用
，既尚未發生，不得請求。減少勞動能力部分：甲○○主張其自
成年後至六十歲止，可工作四十年，惟因受此傷害後勞動能力業
已受有減損，茲以減少百分之八十及平均工資以每月二萬九千八
百七十元（依最高工資四萬三千九百元及最低工資一萬五千八百
四十元）計算，再扣除中間利息，馬公國中應賠償伊喪失勞動能
力之損害三百八十二萬三千三百六十元等語。惟查甲○○喪失勞
動能力程度為百分之五，有中和紀念醫院職業暨環境醫學科九十
六年四月二十五日鑑定報告及函文各一件可憑，甲○○主張其勞
動能力減少百分之八十，尚屬無據。馬公國中否認甲○○有減少
勞動能力，亦無可採。以現行每月基本工資一萬七千二百八十元
計算，甲○○每年喪失勞動能力減少收入為一萬零三百六十八元
。其係七十七年十二月十日出生，以二十歲起工作計算至六十歲
強制退休時止，有四十年之勞動年限，依霍夫曼計算法扣除中間
利息後，減少勞動能力損失之金額為二十三萬一千三百零三元。
甲○○請求馬公國中給付減少勞動能力之損害金額二十三萬一千
三百零三元，為有理由，應予准許，逾此部分，即屬無據。精神
慰撫金部分：甲○○主張其受有前開之傷害，身心受創極為痛苦
，請求賠償精神慰撫金四百萬元等語。馬公國中則辯稱其請求數
額過高。斟酌甲○○受有頭部、頸部挫傷等傷害，而傷害發生時
尚係國中學生，所需忍受之痛楚及現在頸部轉動右側四十度、左
側六十五度時頸部肌肉疼痛等傷勢，對其身心之發展影響甚鉅，
並可能衝擊將來工作事業及一輩子生活等一切情狀，認甲○○請
求精神上損害賠償以一百五十萬元為適當，予以准許，逾此部分
，即屬無據。依上所述，甲○○請求之金額有理由者為醫療費用
四萬四千七百九十一元，交通費用四萬零五百七十七元，減少勞
動能力之損害二十三萬一千三百零三元，精神慰撫金一百五十萬
元，合計一百八十一萬六千六百七十一元，應予准許，超過此部
分之請求，不能准許。按國家賠償法第二條規定國家應負損賠償
責任，乃在替代公務員個人依民法規定應負之侵權行為賠償責任
，故無論公務員是故意或過失之場合，被害人皆不得逕向公務員
個人請求賠償，而須先向國家機關請求賠償。再國家賠償法第五
條規定國家損害賠償，除依本法規定外，適用民法規定。而民法
第一百八十六條第一項後段規定：其因過失者，以被害人不能依
他項方法受賠償時為限，負其責任。另九十一年十一月四日修正
之法院辦理國家賠償事件應行注意事項第七項亦規定：公務員於
執行職務行使公權力時，因過失不法侵害人民自由或權利者，有
請求權人僅得依本法之規定，向賠償義務機關請求損害賠償，不
得依民法第一百八十六條第一項規定，向該有過失之公務員請求
損害賠償。如原告逕向該有過失之公務員提起損害賠償之訴，得
依民事訴訟法第二百四十九條第二項規定，認其訴顯無理由，逕
以判決駁回之。本件被上訴人分別係馬公國中之校長及老師，均
屬國家公務員，甲○○依民法第一百八十四條、第一百八十六條
第一項規定，請求被上訴人連帶賠償損害，同時依國家賠償法第
二條規定訴請賠償義務機關馬公國中賠償損害，依前開規定及說
明，其請求被上訴人連帶賠償損害之訴顯無理由，應予駁回等情
，爰將第一審所為甲○○敗訴之判決部分廢棄，改判命馬公國中
給付甲○○一百八十一萬六千六百七十一元，及自起訴狀繕本送
達翌日即九十四年四月二十日起至清償日止，按週年利率百分之
五計算之利息，其餘部分予以維持，駁回甲○○其餘上訴。
廢棄發回部分（關於甲○○請求馬公國中給付部分）：
按審判長應注意令當事人就訴訟關係之事實及法律為適當完全之
辯論，民事訴訟法第一百九十九條第一項定有明文。依同條第二
項規定，審判長應向當事人發問或曉諭，令其陳述事實、聲明證
據或為其他必要之聲明及陳述，其所聲明或陳述有不明瞭或不完
足者，應令其敘明或補充之，此為審判長因定訴訟關係之闡明權
，同時亦為其義務。故審判長對於訴訟關係未盡此項必要之處置
，違背闡明義務者，其訴訟程序即有重大瑕疵，基此所為之判決
，自屬違背法令。查本件甲○○於第一審主張伊因參加馬公國中
校慶運動會跳高會前賽而受傷，其損害計有：醫療費用十萬元、
復健費用三十萬元、交通費用三十萬元，喪失勞動能力之損害三
百零九萬零七百三十二元及慰撫金四百萬元，聲明請求馬公國中
應給付伊七百七十九萬零七百三十二元本息（見第一審卷(一)第六
、七、九三、九四頁）。其聲明之金額與其所主張之損害金額相
同。經第一審判決全部敗訴後，上訴原審後，主張其損害為：醫
療費用四萬四千七百九十一元、復健費用三十萬元、交通費用三
十萬元、喪失勞動能力之損害三百八十二萬三千三百六十元及慰
撫金四百萬元（見原審卷(二)第五之二、六、四○、四一頁），合
計為八百四十六萬八千一百五十一元，惟其聲明仍請求馬公國中
給付伊七百七十九萬零七百三十二元本息（見原審卷(二)第五、五
之一、三七、七一、八四、九五頁）。兩者金額並不一致，且醫
療費用有減縮、喪失勞動能力之損害有擴張，原審審判長未令甲
○○為必要之敘明或補充，究明其是否擴張聲明，或如其仍聲明
原請求之金額，該金額又如何分配於各項費用或損害中，遽而判
決，揆諸上開說明，難謂於法無違。次按身體或健康受侵害，而
減少勞動能力者，其減少及殘存勞動能力之價值，應以其能力在
通常情形下可能取得之收入為標準。原審雖依中和紀念醫院之鑑
定報告，認甲○○喪失勞動能力之程度為百分之五，惟未查明甲
○○將來以其能力在通常情形下可能取得之收入多少，逕以現行
每日基本工資一萬七千二百八十元計算其減少勞動能力之損害，
於法亦欠允洽。再查證人即當日亦參加跳高之學生廖宗南、張帷
晨雖曾於第一審作證，惟該二人對於當日有無學生在跳高場所旁
邊負責落地後保護之情形，並未論及（見第一審卷(一)第一七六至
一七八頁），原審逕謂該二人陳述並無學生在旁負責落地後保護
之情形，亦不無認定事實與卷證資料不符之違法。甲○○及馬公
國中上訴論旨，分別指摘原判決其敗訴部分為不當，求予廢棄，
均非無理由。
上訴駁回部分（關於甲○○請求被上訴人給付部分）：
原審就甲○○請求被上訴人給付部分，以前開理由維持第一審所
為甲○○敗訴之判決，駁回其上訴，經核並無違誤。上訴論旨，
謂依民法第一百八十五條之規定，被上訴人應與馬公國中負連帶
賠償責任云云，指摘原判決此部分為不當，求予廢棄，難謂有理
由。
據上論結，本件甲○○之上訴為一部有理由，一部無理由，馬公
國中之上訴為有理由。依民事訴訟法第四百七十七條第一項、第
四百七十八條第二項、第四百八十一條、第四百四十九條第一項
、第七十八條，判決如主文。
中    華    民    國  九十七  年   十二   月   十一   日
                      最高法院民事第四庭
                          審判長法官  許  朝  雄
                                法官  陳  淑  敏
                                法官  鄭  玉  山
                                法官  黃  義  豐
                                法官  袁  靜  文
      本件正本證明與原本無異
                                      書  記  官
中    華    民    國  九十七  年   十二   月  二十五  日
                                                Ａ


司法院資訊處製作；財團法人民間司法改革基金會備份。
